臺灣高等法院臺中分院刑事判決　　　　　　　　　　九十年度上訴字第一八二二號
　　上　訴　人　臺灣苗栗地方法院檢察署檢察官
　　被　　　告　丁○○
　　指定辯護人　本院公設辯護人乙○○
右上訴人因被告違反懲治盜匪條例案件，不服臺灣苗栗地方法院九十年度訴字第一○○號，中華民國九十年七月三日第一審判決（起訴案號：臺灣苗栗地方法院檢察署九
十年度偵字第一二七五號）提起上訴，本院判決如左：
    主  文
上訴駁回。
    理  由
一、本件公訴意旨略以：被告丁○○基於意圖為自己不法所有之概括犯意，先於民國
    九十年二月十七日凌晨一時許，持水果刀至苗栗縣造橋鄉大西村十鄰（起訴書誤
    載為九鄰）十字路四十號「萊爾富超商」，以該水果刀抵住店員甲○○之背部、
    聲言搶劫而脅迫甲○○交出店內財物，致甲○○不能抗拒而將該店收銀機中錢財
    裝入丁○○備置之黃色小塑膠袋內，共約新臺幣（下同）六百餘元，丁○○得手
    後旋即騎乘機車離去。嗣丁○○復承前之犯意，於同年三月六日下午五時六分許
    ，頭戴全罩式安全帽，至上開超商，持預藏之水果刀指向店內人員己○○，喝令
    己○○將錢放入丁○○備置之白色塑膠袋中，己○○不予理會並伺機走向櫃台取
    出預置之木棍與丁○○抵抗，並高喊搶劫，丁○○始倉惶騎乘機車逃逸而未得逞
    ，迨於同日下午六時十分許，在苗栗縣造橋鄉大龍村一鄰中間十八號丁○○住處
    為警循線查獲，並扣得水果刀一支及安全帽一頂，因認被告丁○○涉有懲治盜匪
    條例第五條第一項第一款、第二項之強盜及強盜未遂罪嫌。
二、按犯罪事實應依證據認定之，無證據不得推定其犯罪事實；不能證明被告犯罪或
    其行為不罰者應諭知無罪之判決，刑事訴訟法第一百五十四條、第三百零一條分
    別定有明文。又認定犯罪事實所憑之證據，雖不以直接證據為限，間接證據亦包
    括在內；然而無論直接或間接證據，其為訴訟上之證明，須於通常一般之人均不
    致有所懷疑，而得確信其為真實之程度者，始得據為有罪之認定，倘其證明尚未
    達到此一程度，而有合理之懷疑存在，致使無從為有罪之確信時，即應為無罪之
    判決，最高法院七十六年臺上字第四九八六號判例意旨參照。本件公訴意旨認被
    告丁○○涉有前開罪嫌，係以證人即超商店員甲○○、己○○之指認，證人戊○○指證被告向其借用藍白相間之夾克再行騎乘機車外出，經證人己○○指認穿著
    上開夾克之人即為搶匪，且該輛機車並未懸掛車牌及扣案之水果刀一支、安全帽
    一頂為其主要論據。被告丁○○堅詞否認有何強盜犯行，辯以：伊因身體不適曾
    到苗栗縣苗栗市弘大醫院住院，九十年二月十七日晚上還在醫院沒有出去；九十
    年三月六日下午五時係外出購買維士比，在路上經過上開超商，伊沒有行搶等語
    。經查：
（一）就被告所涉九十年二月十七日凌晨一時許之強盜罪嫌部分：
１、被告確於九十年二月十三日八時四十分至苗栗縣苗栗市弘大醫院就診並辦理住院
    手續，至同年月十七日八時始出院一節，除據被告供明在卷外，並有弘大醫院九
    十年六月五日弘院字第一二八六號函暨其所附被告之急診、住院病歷及出院病歷
    摘要、九十年十月二十二日弘院字第一四八三號函、九十年十月三十一日弘院字
    第一四八八號函暨其所附之病患不假外出登錄簿及九十一年六月二十七日弘院字
    第一七三○號更正函附卷可稽（見原審卷第二十九至三十二頁，本院卷第十八、
    二十一至二十四、第九十七頁，而九十年十月二十二日函載入院日期之誤載，已
    經該院另來函更正之），弘大醫院九十年十月二十二日函說明二並明確記載：「
    九十年二月十七日凌晨一時，病患丁○○並未請假外出，而且九十年二月十六日
    夜晚至二月十七日凌晨也沒有醫護人員發現丁○○不假外出，由於此事已過半年
    以上，調出過去住院病歷審閱後，並無發現病人有不假外出情形，病患不假外出
    借條未呈現此患者姓名。」等情，又查無其他積極事證足認被告於案發當時即九
    十年二月十七日凌晨一時許，曾離開位於苗栗市○○街之弘大醫院至位於苗栗縣
    造橋鄉之超商為上開強盜犯行，被告以九十年二月十七日當日仍在住院等語置辯
    ，當可採信。
２、證人即當時在場之超商店員甲○○雖於警訊時指認被告係強盜上開超商財物之人
    ，其指稱：「我不知道該名男子年籍。身高約一百七十公分，身材有點壯碩，有
    點胖、臉有點圓、身穿米色西裝褲，深色夾克連著帽子。」、「因當時強（搶）
    嫌頭戴帽子（衣服連著帽子）未蓋住臉我有看到強（搶）嫌並再看丁○○之身材
    ，所以我確認強（搶）嫌就是丁○○。」、「有搶匪進入搶錢，用刀抵住我背後
    ，我即任他取錢」、「他衣服有帽子連起來」等語（見臺灣苗栗地方法院檢察署
    九十年度偵字第一二七五號偵查卷第六頁、第四十一頁反面），惟經本院勘驗案
    發當時攝錄之錄影帶：畫面中之男子頭戴白色頭套進入，著深色上衣，淺色長褲
    ，又搶匪右手持刀，左手持塑膠袋，將塑膠袋放置櫃台上，店員即將收銀機內金
    錢放入塑膠袋內，再將塑膠袋交給搶匪，搶匪隨即離去，有本院勘驗筆錄可參（
    見本院卷第四十三頁），是強盜上開超商之搶匪，即非證人所稱身著深色夾克連
    帽裝扮，而係頭戴白色頭套，搶劫過程亦係搶匪持刀站在櫃台外，櫃台內店員將
    收銀機內金錢取出放入搶匪備置之塑膠袋內，是經本院勘驗結果店員所述與實際
    案發過程有相當差距，顯然證人因遭到搶劫，在驚懼恐慌心情，就搶匪之穿著及
    案發過程發生誤認及記憶錯誤情事，況證人其後於偵查中亦改稱：「（二月十七
    日員警是否有來？處理經過如何？）有。替他向我買煙，並要我指認，是否為被
    告，當時有段距離，天色已暗，而被告臉朝下、彎腰，無法完全確認，但褲子一
    樣。」等語（見上開偵查卷第四十二頁背面），是證人甲○○之指認顯有瑕疵，
    尚難僅憑其片面指訴，即遽為不利於被告之認定。
３、證人己○○雖於警訊證稱：「（嫌疑人丁○○共至你店裡行搶幾次？何地？持何
  種工具？）持相同的水果刀行搶，第二次在本（指九十年三月六）日持相同的水
    果刀前來行搶。」、「（丁○○第一次行搶時共幾人行搶？當時人在何處？你如
    何知道就是丁○○？）就只有丁○○一人，當時我不在店裡，是店員甲○○回店
    裡看錄影帶記下特徵，而第二次來行搶時我認出是丁○○，而丁○○被捕後經店
    員甲○○指認正確。」等語（見上開偵查卷第九頁），然扣案之水果刀並非搶匪
    於九十年二月十七日強盜時所持之刀械一節，業據證人甲○○證述在卷（見上開
    偵查卷第六頁反面），己○○於九十年二月十七日未在場，是日搶匪亦未留下刀
    子，己○○既未在場目擊，又如何能知二次搶案搶匪係持相同的水果刀行搶，況
    甲○○亦明確證述二刀不同，是證人己○○所為之指訴，顯係個人臆測之詞，無
    可為被告涉案事證。
（二）就被告所涉九十年三月六日下午五時六分許之強盜未遂罪嫌部分：
１、證人即當時在場之超商店員己○○於警訊證稱：「（請你詳述涉嫌人丁○○是如
    何強盜你商店？）丁○○於右述時地（指九十年三月六日下午五時六分許）騎重
    機車停放在我店門口，戴著全罩式安全帽走進店裡，然後在口袋裡拿出白色塑膠
    袋，裡面拿出水果刀，用水果刀指向我，叫我把錢拿出來放進袋子裡面，於是我
    不理會他，然後我就走向櫃檯旁拿木棍大喊搶劫，於是搶匪就往店外跑，我也追
    出店外查看，而搶匪就騎著未懸掛車牌的墨綠色重機車快速逃逸，然後我就回店
    裡報警處理，約過了七分鐘許，該名搶匪又回來，手裡拿著不明物體要來報復，
    還沒走進店裡，搶匪看見警方前來，於是就騎著該未懸掛車牌快速離去。」、「
    （搶匪的特徵如何？穿著衣服如何？）男，約一百七十公分，體壯、長髮、臉大
    ，臉上有很多青春痘，行搶時穿綠色長袖Ｔ恤、黑色西裝褲，當搶匪行搶未成功
    返回時，又穿著白藍相間外套、黑色西裝褲。」等語（見上開偵查卷第八頁背面
    、第九頁），然經本院勘驗案發當時攝錄之錄影帶，當天下午五時六分二十四秒
    呈現之畫面為：「搶匪進入商店頭戴全罩式安全帽，畫面黑白，搶匪著深色長褲
    淺色上衣，無法看出衣、褲確實顏色，安全帽標誌約略為三菱型。」，錄影帶畫
    面時間為當天下午五時十三分五十八秒則呈現「一深色機車停於商店門外，騎士
    頭部及上半身位於畫面最右上角，不明原因白色無畫面方塊內，畫面黑白，看不
    出機車確實顏色及有無掛車牌及騎士有無拿物品。」之畫面，此有本院九十一年
    三月二十二日勘驗筆錄存卷可查，復參以證人己○○於本院調查時證述：「（你
    如何能看到歹徒係長髮及臉上有青春痘？）因為我被搶後約十分鐘，歹徒又折返
    好像想報復拿著汽油的樣子，當時歹徒已脫掉全罩式安全帽並加了一件外套，‧
    ‧‧。」、「（第二次回來時，他有無戴安全帽？）沒有。」、「（他當時有什
    麼動作？）很像要回來報復。」、「（他當時是否有帶汽油？）我當時看到他有
    拿壹個塑膠袋裡面裝著液體。」、「（液體什麼顏色？）黃色。」、「（以前你
    說他搶的時候戴全罩式安全帽？）是的。」、「（你為何能看見他臉上有青春痘
    ？）他搶劫時我並沒有看見，是後來他回來時，我看見他長髮有青春痘。」、「
    （在店外那個人他有無做什麼動作？）他將塑膠袋拿在手上，他要走進來。」、
    「（為何本院勘驗錄影帶時，他並沒有走進來，他好像都坐在機車上？）那是去
    年的事我記不清楚。」等語（見本院卷第三十三、五十六至五十八頁），搶匪於
    行搶時既頭戴全罩式安全帽，證人縱在場，處此情境，衡情應無法冷靜清楚觀察
    搶匪之面貌特徵，證人己○○所為搶匪面貌特徵，事實上係騎機車在店外之人，
    伊主觀上認定機車上人即係先前搶匪，遂直接以該人面貌形容搶匪，再者，證人
    關於搶匪第二次回到超商門口前行徑之證言，亦與本院勘驗錄影帶之結果有所出
    入，本院勘驗錄影帶之結果並無法確認案發後至上開超商之機車騎士有無攜帶物
    品，亦未見該人有何報復舉動，己○○在店內發現店外有人騎乘機車，隨即將店
    門關上，並未走出店外，所述該人攜帶液體係汽油一節明顯係臆測言詞，又搶匪
    強盜上開超商時，頭戴全罩式安全帽以掩飾其面目一節，已據證人己○○證述綦
    詳，並經本院勘驗錄影帶無訛，若搶匪強盜未果，而折返欲潑灑汽油報復，其舉
    動必引起路人注意，何以搶匪反將安全帽卸下，而以真面目示人，是該在店外騎
    乘機車之人是否即為搶匪實大有疑義，證人己○○之指證，容有瑕疵可指，雖經
    本院勘驗錄影帶，該店外之人穿著外套與案發日被告所著扣案外套相符，然此至
    多僅能證明被告或確為騎乘機車停於店外之人，尚未能以此直指被告即為搶匪而
    科以盜匪刑責。
２、另證人即出借扣案藍白相間夾克予被告之戊○○於警訊時固證述：「（你在分駐
    所觀看錄影帶，看見搶嫌丁○○持刀所穿的衣服，是否你借給他的？）不是。丁○○第一次前往超商持刀搶劫所穿的衣服，不是我借給他的那一件。而是他第二
    次騎機車出現在超商門口，所穿的白藍色相間運動服，才是我借給他的那一件。
    」等語（見上開偵查卷第十四頁），然僅由錄影帶中頭戴全罩式安全帽男子之影
    像，應尚難確認該人即係被告，被告體型中等，並無甚特殊之處，此種體型中等
    ，稍壯（或稍胖）之男性為數甚多，警員詢問證人戊○○之問句即明確告知搶匪
    為丁○○，戊○○自會因此亦依警員之認定而指被告丁○○至超商行搶，而證人
    己○○於本院調查時固證述：「（他搶劫時有無穿外套？）沒有，後來回來時才
    穿外套。」、「（第一次他進來搶劫時，你有無追出去？）沒有，但我在店內有
    看到外面的車子。」、「（你當時追出去看時車子有無掛車牌？）他第二次再回
    來的時候，我有追出去看，車子沒有掛車牌。」、「（前後二輛車子有無一樣？
    ）一模一樣，同樣牌子的機車。」、「（你能記得是何種車輛？）可以，是三洋
    迪爵墨綠色，因為他要搶劫時在外面觀察五分鐘才進來，我有看到。」等語（見
    本院卷第五十六、五十八、五十九頁），然證人己○○於搶匪行搶前係在店內看
    到歹徒所騎乘之機車，距離甚遠，容有誤認之可能。退萬步言之，縱認被告所騎
    乘之機車與搶匪所騎乘之機車相同品牌、顏色，然證人既未記下車牌號碼，同樣
    顏色、同種廠牌之機車為數甚多，亦無法據此即推斷強盜超商之搶匪與其後出現
    於超商門口者為同一人，更不得驟然認定被告即係強盜超商之搶匪。再證人戊○○之證言至多只能證明被告有向伊借用扣案之藍白相間外套出現於上開超商門口
    而為監視器所拍攝，亦無直接證據證明被告即係搶匪。
３、扣案之水果刀一支，雖係自被告家中廚房所扣得，證人己○○於警訊亦證稱係搶
    匪行搶時所持之工具，惟搶劫現場，被害人之注意焦點應係盜匪本身而非盜匪所
    持刀械型式，經本院勘驗錄影帶，搶匪拿出水果刀距己○○轉身至牆角拿棍棒，
    再返回櫃台以棍棒指向搶匪僅間隔四秒，再經過三秒，搶匪即跑出店外（詳本院
    卷第四十二頁勘驗筆錄），此七秒期間扣除店員轉身至牆角拿棍棒之時間，己○○對該水果刀樣式應僅有模糊印象，其指認扣案水果刀即係搶匪所持刀械之證詞
    顯難遽信，再者水果刀係居家必有之物，除西瓜刀外，水果刀之樣式大小應無極
    大差異，應難以被告家中扣得水果刀即直指被告係搶匪，又扣案之安全帽一頂，
    經本院勘驗之結果，其合格標識呈梅花花瓣之形式，與搶匪行搶時所戴之安全帽
    標誌約略為三菱型，二者顯有不同，此有本院九十一年三月一日、九十一年三月
    二十二日勘驗筆錄在卷足參，是亦難以該扣案之安全帽作為認定被告有罪之證據
    。
４、員警前往被告住處時，被告之機車並未懸掛車牌，而證人戊○○正為該車懸掛車
    牌等情，雖據證人戊○○及另證人即到場處理之苗栗縣警察局竹南分局造橋分駐
    所警員鍾啟瑞證述在卷（見上開偵查卷第四十二、五十二背面），然縱認被告之
    機車未懸掛車牌，亦無法作為認定被告涉有上開強盜罪嫌之積極證據，不足為被
    告不利之認定。
５、扣案安全帽經本院勘驗之結果，並非強盜上開超商之搶匪所戴，已如前述，被告
    雖曾供陳家中共有六頂安全帽，上訴意旨認本院應調查之，惟此顯屬公訴人及上
    訴人應負之舉證責任，況警員既看過監視錄影帶而至被告家中搜索（詳偵查卷第
    三頁搜索報告書），如被告家中另有類似搶匪所戴深色全罩式安全帽，警員早已
    查扣之，豈可能僅查扣其中一頂，又安全帽係大量製作之工業產品，縱認被告家
    中或有與錄影帶所攝搶匪強盜時所戴相同標誌之安全帽，亦無法僅憑此事證即認
    定被告為本案搶匪，本院並無再行調查被告家中安全帽之必要。
６、被告固曾於九十年三月二十二日偵訊證述「二月十七日當日我喝酒路過，發現許
    多員警圍在那邊處理」，然九十年二月十七日凌晨一時，被告身處弘大醫院，迄
    是日上午八時始出院等情，已有前揭事證可參，被告所謂喝酒路過等語，應係二
    月十七日伊出院後之事，不足為不利被告之事證。
    綜核上情，被告所涉（一）、（二）之強盜犯行均屬不能證明。此外，復查無其
    他積極證據證明被告涉有公訴意旨所指犯行，原審依調查證據之結果，認被告丁○○之犯罪不能證明，依法為無罪之諭知，經核並無不合。公訴人提起上訴，既
    未深究被告所提有利於己之不在場證明，又未提出其他積極事證，遽指摘原判決
    不當云云，為無理由，應予駁回。
三、臺灣苗栗地方法院檢察署九十年度偵字第三一○五、四四○一、四八七四號移送
    併辦意旨另以：被告丁○○意圖為自己不法之所有，於九十年二月二十五日凌晨
    零時二十分許，在苗栗縣頭份鎮○○路七一六號「協和ＯＫ便利超商」，頭戴全
    罩式安全帽，手持菜刀闖入上開超商店內，以菜刀指向店員謝震武，喝令謝震武
    交付財物，致謝震武不能抗拒而將收銀機內現金一千五百元交予被告，因認被告
    又涉有強盜罪嫌云云。經查：被告所涉（一）、（二）之強盜犯行尚屬不能證明
    ，已如前述，則與併案部分自無裁判上一罪關係，併案部分並非起訴效力所及，
    本院即無從審理，應由檢察官另行處理，附此敘明。
據上論斷，應依刑事訴訟法第三百六十八條，判決如主文。
本案經檢察官丙○○到庭執行職務
中        華        民        國  九 十 一  年    十一    月　　六　　  日
                                  臺灣高等法院臺中分院刑事第五庭
                                        審判長法　官　袁　從　楨
                                              法  官  胡  森  田
                                              法  官  姚  勳  昌
右正本證明與原本無異。
檢察官得上訴。
如不服本判決應於收受送達後十日內向本院提出上訴書狀，其未敘述上訴之理由者並
得於提起上訴後十日內向本院補提理由書（均須按他造當事人之人數附繕本）。
                                              書記官  陳  如  慧
中        華        民        國  九 十 一  年    十一    月　　六　　  日
                                                                        Ｋ
